臺灣橋頭地方法院民事判決
110年度訴字第426號
原      告  交通部公路總局

法定代理人  陳文瑞  
訴訟代理人  交通部公路總局第三區養護工程處

法定代理人  吳昭煌  
複代理人    陳琪苗律師
原      告  晉禾企業股份有限公司

法定代理人  蔡永裕  
訴訟代理人  陳琪苗律師
被      告  宋春貴  

當事人間請求返還土地等事件，本院民國111年9月20日言詞辯論
終結，判決如下：
    主  文
被告：㈠應將坐落高雄市○○區○○段0000地號土地上，如附圖（即
高雄市政府地政局岡山地政事務所複丈日期民國110年11月5日現
況測量成果圖）所示「占用部分」（面積13平方公尺）上 之地
上物拆除，並將上開土地返還予原告交通部公路總局。㈡被告並
應給付原告交通部公路總局新臺幣玖仟壹佰玖拾肆元，及自民國
一一一年九月二十五日起至清償日止，按年息百分之五計算之利
息；及自民國一一一年九月二十一日起至返還上開土地之日止，
按月給付原告交通部公路總局新臺幣壹佰陸拾參元。
被告：㈠應將坐落高雄市○○區○○段00○0000○0000地號土地上，如
附圖所示編號17⑴（面積1平方公尺）、18-1⑴（面積2平方公尺）
、18-2⑴（面積1平方公尺）上之地上物拆除，並將上開土地返還
予原告晉禾企業股份有限公司。㈡被告並應給付原告晉禾企業股
份有限公司新臺幣貳仟柒佰捌拾貳元，及自民國一一一年九月二
十五日起至清償日止，按年息百分之五計算之利息；及自民國一
一一年九月二十一日起至返還上開土地之日止，按月給付原告晉
禾企業股份有限公司新臺幣肆拾元。
訴訟費用由被告負擔。
    事實及理由
壹、程序部分：
一、原告交通部公路總局之法定代理原為許鉦漳，於111年1月17
    日變更為陳文瑞，陳文瑞並具狀承受訴訟，核無不合，應予
    准許。
二、被告經合法通知，無正當理由未於最後言詞辯論期日到場，
    核無民事訴訟法第386條所列各款情形，爰依原告之聲請，
    由其一造辯論而為判決。　　
貳、實體面：
一、原告主張：
㈠、坐落高雄市○○區○○段0000地號土地（下稱系爭A土地）為中華
    民國所有，原告交通部公路總局（下稱公路總局）為管理機
    關；同段17、18-1、18-2地號土地（下合稱系爭B土地）則
    為原告晉禾企業股份有限公司（下稱晉禾公司）所有（上開
    19-1、17、18-1、18-2地號土地，下合稱系爭土地）。被告
    自民國94年間在同段19、22、23地號土地（下合稱系爭C土
    地）及系爭A、B土地上搭建門牌號碼高雄市○○區○○路000○0
    號未保存登記之鐵皮屋（含廣告招牌、水泥地板及鐵皮雨遮
    ）等地上物（以下合稱系爭地上物）而無權占有使用系爭A
    、B、C土地。經原告起訴以本院108年度訴字第319號民事判
    決判命被告將系爭C土地上之系爭地上物拆除騰空返還予原
    告公路總局後，被告仍無權占用系爭A、B土地如主文第1、2
    項㈠所示部分之土地。爰依民法第767條第1項前段規定提起
    本訴等語。並聲明：如主文第1、2項之㈠所示。
㈡、被告無權占用系爭A、B土地如主文第1、2項㈠所示部分之土地
    ，而獲有相當於租金之不當得，原告自得依民法第179條規
    定請求被告返還起訴前5年之不當得利。而就被告應返還之
    不當利之金額，就利率部分，依行政院82年4月23日臺82財
    字第11153號頒佈「國有出租基地租金率調整方案」規定國
    有出租基地自82年7月1日起一律依照申報地價年息5%收租金
    。另平均地權條例施行細則第21條規定公有土地以各該宗土
    地之公告地價為申報地價，故金額應依被告占用土地之申報
    地價、占用面積、占用期間及租金率按年息5%計算。故依此
    標準：⑴原告交通部公路總局得請求之金額為：被告占用19-
    1地號土地之面積為13平方公尺，上開土地105年至110年申
    報地價均為每平方公尺新台幣（下同）2,800元、111年為3,
    000元，故被告應給付原告交通部公路總局自106年9月21日
    起至111年9月20日止，5年相當於租金之不當得利為應9,194
    元【計算式：2,800×13×0.05×(102/365)+2,800×13×0.05×4+
    3,000×13×0.05×(263/365)﹦9,194】。另被告自111年9月21
    日起至交還土地之日止，按月應給付原告交通部公路總局之
    相當於租金之不當得利金額為163元(計算式：3,000×13×0.0
    5÷12)﹦162.5≒163)。⑵原告晉禾公司請求之金額為：被告占
    用17(1)、18-1(1)、18-2(1)地號土地之面積分別為1平方公
    尺、2平方公尺、1平方公尺，第17地號土地105年至110年申
    報地價均為每平方公尺2,240元、111年為2,400元；第18-1
    地號及第18-2地號土地之申報地價105年至108年均為3,760
    元、109年至110年均為2,240元、111年為2,400元，故被告
    應給付原告晉禾公司自106年9月21日起至111年9月20日止，
    5年相當於租金之不當得利合計為2,782元【計算式：17地號
    土地：2,240×1×0.05×(102/365)+2,240×1×0.05×4+2,400×1×
    0.05×(263/365)=565；18-1及18-2地號土地：3,760×（2+1
    ）×0.05×(102/365)+3,760×（2+1）×0.05×2+2,240×〈2+1〉×0
    .05×2+,400×（2+1）×0.05×(263/365)=157.6+1,128+672+25
    9.4≒2,217；565+2,217=2,782】。另被告自111年9月21日起
    至交還土地之日止，按月應給付原告晉禾公司相當於租金之
    不當得利40元(計算式：2,400×1×0.05÷12+2,400×〈2+1〉×0.0
    5÷12)﹦40)。
㈢、爰依上開法律規定提起本件訴訟等語。並聲明：如主文第1、
    2項之㈡所示。
二、被告則以：系爭地上物確實是被告於82年所建造，但系爭地
    上物並未占用原告等人之上開土地等語置辯。並聲明：原告
    之訴駁回。
三、依兩造之主張抗辯、原告提出之土地登記謄本、現場照片、
    本院108年度訴字第319號民事判決、GOOGLE地圖、岡山地政
    事務所土地複丈成果圖，及本院調取之本院108 年度訴字第
    319 號民事案卷等證物，足認下列事實屬實：
㈠、坐落高雄市○○區○○段○0000地號土地為原告交通部公路總局經
    管之國有土地。坐落於高雄市○○區○○段○00○00○0000○0000地
    號等土地，為原告晉禾企業股份有限公司所有。並有土地建
    物查詢資料在卷可稽（見卷一第23-31頁）。
㈡、被告於82年間搭建系爭地上物。
㈢、原告與被告間並無租賃或其他合法占有使用之法律關係存在
    ，被告為無權占有。
四、本院論斷：
㈠、按「所有人對於無權占有或侵奪其所有物者，得請求返還之
    。對於妨害其所有權者，得請求除去之。有妨害其所有權之
    虞者，得請求防止之。」，民法第767條第1項定有明文。被
    告雖抗辯並未占用原告之系爭土地云云，惟被告之系爭地上
    物確實占用19-1地號土地如附圖所示之占用部分（面積13平
    方公尺），及占用17、18-1、18-2地號土地如附圖所示編號
    17⑴（面積1平方公尺）、18-1⑴（面積2平方公尺）、18-2⑴
    （面積1平方公尺），業經地政人員測量屬實，有如附圖之
    高雄市政府地政局岡山地政事務所複丈日期民國110年11月5
    日現況測量成果圖在卷可稽，被告所辯即不足採，故原告依
    民法第767條第1項前段規定，請求被告將無權占用系爭A、B
    土地如主文第1、2項㈠所示部分之系爭地上物拆除返還原告
    ，判令如主文第1、2項之㈠所示，自屬有據，為有理由。
㈡、按「無法律上之原因而受利益，致他人受損害者，應返還其
    利益。雖有法律上之原因，而其後已不存在者，亦同。」，
    民法第179條定有明文。次按「無正當權源而使用他人所有
    之不動產，即可獲得相當於租金之利益，為社會通念。」，
    有最高法院61年度台上字第1695號判決要旨可參。次按，城
    市地方房屋租金，以不超過土地及建築改良物申報總價年息
    百分之十為限；土地法第97條規定，於租用基地，建築房屋
    ，亦準用之，土地法第97條第1項、第105條分別定有明文。
    又依土地法施行法第25條之規定，所謂土地總價額係以法定
    地價為準，所謂建築物價額，係依該管市縣地政機關估定之
    價額。而法定地價，依土地法第148條之規定，係指土地所
    有人依該法規定所申報之地價；在平均地權條例施行區域，
    係指土地所有人於地政機關舉辦規定地價或重新規定地價之
    時，於公告申報地價期間自行申報之地價，未於該期間內申
    報者，指地政機關公告之地價而言，平均地權條例第16條亦
    有規定。又「基地租金之數額，除以基地申報地價為基礎外
    ，尚須斟酌基地之位置，工商業繁榮之程度，承租人利用基
    地之經濟價值及所受利益等項，並與鄰地租金相比較，以為
    決定，並非必達申報總地價年息百分之十最高額。」，有最
    高法院68年度台上字第3071號判決要旨可參。經查，原告主
    張之此部分事實，業據其提出土地登記謄本為證，並有
　　高雄市政府地政局岡山地政事務檢送之系爭土地申報地價證
    明書在卷可稽，堪認屬實。而就被告應返還之不當利之金額
    之利率部分，查「系爭土地西側面臨雙向8線道台1線，對面
    為岡山農工，台1線道路兩側為透天厝住家及經營各種生意
    、營業、加油站等，工商經濟繁榮，交通便利。系爭地上物
    為鐵皮屋，原告作為經營檳榔攤之用。」等情，有本院110
    年11月5日勘驗筆錄及現場照片（卷二第42頁以下）在卷可
    稽，審酌系爭土地附近工商經濟繁榮，交通便利及原告係作
    為經營檳榔攤之用等情，原告主張利率部分應按年息5%計算
    ，自屬適當公允，應予准許。依上開標準，原告所主張之上
    開不當得利金額及計算式，核無違誤，自屬有據，為有理由
    。故原告依民法第179條規定請求被告給付之此部分金額，
    為有理由。
五、綜上所述，本件原告之訴，為有理由，應予准許。
六、訴訟費用負擔之依據：民事訴訟法第78條。
中　　華　　民　　國　　111 　年　　10　　月　　17　　日

                  民事第一庭  法　官　郭文通
以上正本係照原本作成。
如對本判決上訴，須於判決送達後20日內向本院提出上訴狀。如
委任律師提起上訴者，應一併繳納上訴審裁判費。
中　　華　　民　　國　　111 　年　　10　　月　　17　　日
                                書記官　林香如